---
title: "NSYSU_dem_analysis"
author: "Yan"
date: "2025-05-07"
output: github_document
---

# 簡介 / Introduction

本文件示範如何使用 R 語言與相關套件處理數值高程模型 (DEM) 與矢量資料，計算棲地複雜度指標。Welcome to a demonstration of R workflows for processing Digital Elevation Models (DEM) and vector data to compute habitat complexity metrics.

```{r setup, include=FALSE}
# 將 knit 的工作目錄固定為專案根目錄
knitr::opts_knit$set(root.dir = rprojroot::find_rstudio_root_file())
```

# 載入套件 / Load Libraries

以下套件將用於網格、向量處理與複雜度計算。

```{r}
library(raster) # 網格資料處理 / raster data handling
library(sf)     # 空間向量資料處理 / vector spatial data
library(habtools) # 計算結構複雜度 / habitat complexity tools
library(dplyr)   # 資料操作 / data manipulation
library(ggplot2)
```

# 載入 DEM / Load DEM

```{r}
dem <- raster("./data/IL_P4_2205_DEM_5mm.tif") # 讀取數值高程模型 / read DEM file
plot(dem) # 繪製 DEM / plot the DEM
```

# 載入正射影像 / Load Orthomosaic

```{r}
# 1. 用 brick() 直接讀入多波段
ortho <- brick("./data/IL_P4_2205_5mm.tif")
# 2. 檢查物件類型，應該是 RasterBrick
ortho

# 3. 畫 RGB（如果它有超過 3 波段，請指定 r, g, b）
plotRGB(ortho, r = 1, g = 2, b = 3, scale = 255)
dev.off() # 重啟繪圖裝置避免互相影響
```

# 尋找中心點 / Find Center Stake

```{r}
lon <- 120.755303 # 樣框中心經度 / longitude of center frame
lat <- 21.956216  # 樣框中心緯度 / latitude of center frame
plot(dem)
points(lon, lat)
```

# 重投影 DEM / Re-project DEM

```{r}
sr <- paste0(
  "+proj=tmerc +lat_0=", lat,
  " +lon_0=", lon,
  " +k=1 +x_0=0 +y_0=0 +datum=WGS84 +units=m +no_defs"
)

dem2 <- projectRaster(dem, crs = sr) # 轉成以中心點為原點的投影座標
plot(dem2)
points(0, 0)
```

# 儲存重投影結果 / Save Re-projection

```{r}
writeRaster(
  dem2,
  filename = "./output/IL_P4_2205_DEM-reproj.tif",
  overwrite = TRUE
)
dem2 <- raster("./output/IL_P4_2205_DEM-reproj.tif")
```

# 裁切 5×5 m 方塊 / Crop 5×5 m Square

```{r}
dem_square <- crop(dem2, raster::extent(-2.5, 2.5, -2.5, 2.5))
plot(dem_square)
```

# 計算表面積 / Calculate Surface Area

```{r}
surface_area(dem_square) / 25 # 除以平面面積 5×5
```

# 範圍選取範例 / Example: dem\_crop and dem\_sample

```{r}
dem3 <- dem_crop(dem_square, x0 = -1, y0 = 0.5, L = 2, plot = TRUE)
# 或用 dem_sample 隨機取樣
# dem3 <- dem_sample(dem_square, L = 2, plot = TRUE)
```

# 計算 RDH 指標 / Compute RDH Metrics

```{r}
hr(dem3) # 高程差異 / height range
rg(dem3, method = "area", L0 = 0.01) # Rugosity 計算 / surface roughness
fd(dem3, method = "hvar", lvec = c(0.25, 0.5, 1, 2), plot = TRUE, diagnose = TRUE)
rdh(dem3, lvec = c(0.125, 0.25, 0.5, 1, 2), method_fd = "hvar", method_rg = "area")
```

# 四個 2×2 m 樣框 RDH / Four 2×2 m Quadrats RDH

```{r}
exts <- list(
  NE = raster::extent( 0, 2,  0, 2),
  NW = raster::extent(-2, 0,  0, 2),
  SW = raster::extent(-2, 0, -2, 0),
  SE = raster::extent( 0, 2, -2, 0)
)
results <- lapply(names(exts), function(region) {
  sub_dem <- crop(dem_square, exts[[region]])
  R_val <- rg(sub_dem, method = "area")                # Rugosity
  D_val <- fd(sub_dem, method = "area", plot = FALSE)  # Fractal dimension
  H_val <- hr(sub_dem)                                   # Height range
  x0 <- (exts[[region]]@xmin + exts[[region]]@xmax)/2
  y0 <- (exts[[region]]@ymin + exts[[region]]@ymax)/2
  data.frame(region, R = R_val, D = D_val, H = H_val, x0, y0)
})
rdh_df <- do.call(rbind, results)

# 繪製並標註 / Plot and Annotate
plot(dem_square, axes = TRUE, box = TRUE, main = "DEM with 2×2 m Quadrats")
for(i in seq_len(nrow(rdh_df))) {
  e <- exts[[rdh_df$region[i]]]
  rect(e@xmin, e@ymin, e@xmax, e@ymax, border = "red", lwd = 2)
  txt <- sprintf("R=%.2f\nD=%.2f\nH=%.2f", rdh_df$R[i], rdh_df$D[i], rdh_df$H[i])
  text(rdh_df$x0[i], rdh_df$y0[i], labels = txt, cex = 0.8, col = "blue")
}
```

# 匯入並顯示多邊形 / Import Polygons

```{r}
shp <- st_read("data/IL_P4_2205_corals.shp")
crs_dem <- crs(dem2)
shp_proj <- st_transform(shp, crs = crs_dem)
plot(dem_square)
plot(st_geometry(shp_proj), add = TRUE, border = "red", lwd = 2)
centroids <- st_centroid(shp_proj)
coords <- st_coordinates(centroids)
text(x = coords[,1], y = coords[,2], labels = shp_proj$ID, cex = 0.8, col = "blue")
```

# 過濾、計算 2D 與 3D 面積 / Filter and Compute 2D vs 3D Areas

```{r}
shp_proj$ID <- as.numeric(unlist(shp_proj$ID))
shp_clean <- shp_proj %>% filter(ID != 9999)
qs <- quantile(shp_clean$Shape_Area, probs = c(0.5, 0.75), na.rm = TRUE)
q2 <- qs[1]; q3 <- qs[2]
shp_sub <- shp_clean %>% filter(Shape_Area > q2 & Shape_Area < q3)
cat("共剩下", nrow(shp_sub), "個多邊形要處理\n")
results_list <- lapply(seq_len(nrow(shp_sub)), function(i) {
  poly_i <- shp_sub[i, ]
  dem_mask <- mask(dem2, poly_i)
  dem_clip <- crop(dem_mask, poly_i)
  if (all(is.na(values(dem_clip)))) return(NULL)
  area_2d <- as.numeric(st_area(poly_i))
  sa <- surface_area(dem_clip)
  data.frame(ID = poly_i$ID, area_2d_m2 = area_2d, surface_area_m2 = sa)
})
results_df <- bind_rows(results_list)
plot(log(results_df$area_2d_m2), log(results_df$surface_area_m2),
     xlab = "log (2D projected area (m²))", ylab = "log (3D surface area (m²))",
     main = "2D vs. 3D Surface Area", pch = 16)
abline(lm(log(surface_area_m2) ~ log(area_2d_m2), data = results_df), col = "red", lwd = 2)
corr <- cor(log(results_df$area_2d_m2), log(results_df$surface_area_m2))
legend("topleft", legend = paste0("Pearson r = ", round(corr, 3)), bty = "n", cex = 1.1)
```

# 比較 T1 與 T+1 面積 / Compare T1 vs T+1 Areas

```{r}
shp_t1 <- st_read("data/IL_P4_2205_corals.shp") %>%
  st_transform(crs = st_crs(.)) %>% mutate(ID = as.numeric(unlist(ID))) %>% filter(ID != 9999)
shp_t2 <- st_read("data/IL_P4_2312_corals.shp") %>%
  st_transform(crs = st_crs(shp_t1)) %>% mutate(ID = as.numeric(unlist(ID))) %>% filter(ID != 9999)
df1 <- shp_t1 %>% st_drop_geometry() %>% select(ID, Shape_Area) %>% rename(area_t1 = Shape_Area)
df2 <- shp_t2 %>% st_drop_geometry() %>% select(ID, Shape_Area) %>% rename(area_t2 = Shape_Area)
df <- inner_join(df1, df2, by = "ID")
cat("共有", nrow(df), "個相同 ID 同時存在於 T1 和 T+1\n")
plot(log(df$area_t1), log(df$area_t2), xlab = "log(T1 Shape_Area (m²))",
     ylab = "log(T+1 Shape_Area (m²))", main = "Coral Polygon Area: T vs. T+1", pch = 16)
abline(a = 0, b = 1, col = "blue", lwd = 2, lty = 2)
mod <- lm(area_t2 ~ area_t1, data = df)
abline(mod, col = "red", lwd = 2)
```

# 參考文獻 / References

* Torres-Pulliza, D. et al. *A geometric basis for surface habitat complexity and biodiversity.* Nat Ecol Evol 4, 1495–1501 (2020).
* Asbury, M. et al. *Geological age and environments shape reef habitat structure.* Global Ecol Biogeogr 32(7), 1230-1240 (2023).
